ACORDAO-COMPLETO-2406076

ACÓRDÃO 1766/2020 ATA 25/2020 - PLENÁRIO

VISTOS, relatados e discutidos estes autos relativos ao Relatório da Auditoria concernente às obras de implantação da BR-235/PI, no segmento: km 0,0 - km 150.
ACORDAM os Ministros do Tribunal de Contas da União, reunidos em Sessão Plenária, ante as razões expostas pelo Relator, em:
9.1. com fundamento no art. 45 da Lei 8.443/1992 c/c o art. 251, caput, do Regimento Interno/TCU, determinar ao Departamento Nacional de Infraestrutura de Transportes - Dnit que, caso o Contrato 27/2009-Setrans/PI seja retomado, apresente a esta Corte de Contas, no prazo de 90 (noventa) dias a contar da notificação da presente deliberação, estudo referente às obras de implantação da BR-235/PI - km 0,0 - km 150,70, realizadas sob o abrigo do Convênio Siafi 662189/2008, por meio do qual demonstre:
9.1.1. a viabilidade técnica/econômica/ambiental de se executar aterros em rocha nas obras em comento;
9.1.2. a necessidade de os quantitativos do serviço de aterro em rocha estarem separados em "base do aterro em rocha", "camada intermediária do aterro em rocha" e "última camada do aterro em rocha";
9.1.3. a indispensabilidade de se utilizar material britado, seja produzido na obra ou adquirido comercialmente, em razão da possível inviabilidade técnica de se obter o material necessário à realização da camada final do aterro em rocha (camada intermediária e última camada) , a partir da fragmentação do material rochoso, durante os sucessivos processos de espalhamento e compactação desse material;
9.1.4. a necessidade de as composições de preço unitário dos serviços "base do aterro em rocha", "camada intermediária do aterro em rocha" e "última camada do aterro em rocha" contemplarem o emprego de material britado (produzido na obra ou adquirido comercialmente) ao invés de preverem a fragmentação do material pétreo durante o processo executivo do aterro em rocha;
9.2. com base no art. 45 da Lei 8.443/1992 c/c o art. 251, caput, do Regimento Interno do Tribunal, determinar, em relação às obras de implantação da BR-235/PI - km 0,0 - km 150,70, caso o Contrato 27/2009-Setrans/PI seja retomado, que: 
9.2.1. o Departamento Nacional de Infraestrutura de Transportes - Dnit apresente, no prazo de 90 (noventa) dias, o possível Termo de Repactuação do Convênio Siafi 662189/2008, formalizado em virtude das alterações promovidas na planilha de serviços dessa avença, em razão das modificações nos quantitativos e nos preços unitários dos serviços relativos à execução de aterros em rocha;
9.2.2. a Setrans/PI apresente, no prazo de 90 (noventa) dias, o possível Termo de Repactuação do Contrato 27/2009, firmado entre aquela secretaria estadual e o Consórcio Sucesso/Getel, formalizado em virtude das alterações promovidas na planilha contratual, em razão das modificações nos quantitativos e nos preços unitários dos serviços relativos à execução de aterros em rocha;
9.3. com fundamento no art. 9º, inciso II, da Resolução/TCU 315/2020, dar ciência ao Departamento Nacional de Infraestrutura de Transportes - Dnit que:
9.3.1. a adoção de aterros em rocha em projetos rodoviários, sem que essa opção esteja devidamente embasada em estudo de viabilidade técnica/econômica/ambiental, quanto à definição do melhor destino do material rochoso proveniente de cortes, está em dissonância com os termos da Lei 8.666/1993, arts. 6º, incisos X e IX, alínea f e 12, inciso III; 
9.3.2. as composições do Novo Sicro utilizadas para remunerar a execução de aterros em rocha estão em discordância com o disposto no Manual de Implantação Básica - DNIT/IPR/2010, por não considerar a possibilidade de utilização de material pétreo proveniente da fragmentação do material rochoso sem que esse material seja processado em central de britagem, implicando a possível elaboração de orçamentos com sobrepreço nesses itens, o que contraria os arts. 6º, inciso IX, 7º, §4º, e 12, inciso III, todos da Lei 8.666/1993;
9.4. encaminhar ao Departamento Nacional de Infraestrutura de Transportes - Dnit, às empresas componentes do Consórcio Sucesso/Getel, Construtora Sucesso S.A. e Construtora Getel Ltda., às empresas ATP Engenharia Ltda. e JBR Engenharia Ltda. e à Secretaria de Transporte do Estado do Piauí - Setrans/PI cópia do presente Acórdão.`

Auditoria nas obras de implantação da BR-235/PI, km 0,0 ao km 150,70.

Departamento Nacional de Infraestrutura de Transportes (Dnit), Secretaria de Transportes do Estado do Piauí (Setrans/PI) e Governo do Estado do Piauí.

3.1. Interessado: Congresso Nacional.
3.2. Responsáveis: Consórcio Sucesso/Getel, constituído pelas empresas Construtora Sucesso S.A. (09.588.906/0001-43) e Construtora Getel Ltda. (06.535.819/0001-30), ATP Engenharia Ltda. (13.132.852/0001-84);  JBR Engenharia Ltda. (70.074.448/0001-35).

13.1. Ministros presentes: Ana Arraes (na Presidência), Walton Alencar Rodrigues, Benjamin Zymler, Augusto Nardes, Aroldo Cedraz, Raimundo Carreiro e Bruno Dantas.
13.2. Ministro-Substituto convocado: Augusto Sherman Cavalcanti.
13.3. Ministros-Substitutos presentes: Marcos Bemquerer Costa (Relator) e Weder de Oliveira.

MARCOS BEMQUERER

Cuidam os autos de auditoria realizada pela Secretaria de Fiscalização de Infraestrutura Rodoviária e Aviação Civil - SeinfraRodoviaAviação,  no período compreendido entre 08/09/2015 e 17/11/2015, no âmbito do Fiscobras 2016, na execução do Convênio UT-18-00003/2007-00 (Siafi 662189/2008) , celebrado entre o Departamento Nacional e Infraestrutura de Transportes - Dnit e a Secretaria de Transportes do Estado do Piauí - Setrans/PI , para a construção da BR 235/PI, segmento do km 0,0 ao km 150. 
2.	No âmbito do ajuste em tela, foram pactuados três contratos: 
	2.1. Contrato 27/2009, firmado entre a Setrans/PI e o Consórcio Sucesso/Getel: implantação e pavimentação da Rodovia BR-235/PI, Trecho Divisa Bahia/Piauí - Divisa Piauí/Maranhão (Alto Parnaíba) , Subtrecho: Divisa Bahia/Piauí - Entr. BR-135 (A) (Bom Jesus) , Segmento km 0,00 - Km 150,70; 
	2.2. Contrato 288/2011, celebrado entre o Dnit e a empresa JBR Engenharia Ltda.: serviços de supervisão e controle das obras de implantação e pavimentação da BR-235/PI, entre o km 0,00 e o km 150,70; e 
	2.3. Contrato 24/2013, firmado entre a Setrans/PI e a empresa ATP Engenharia Ltda.: serviços de supervisão das obras de implantação da Rodovia BR-235/PI - Trecho Divisa BA/PI a BR-135/PI (Bom Jesus) , com extensão de 150,7 km.
3.	Para a realização desta auditoria, a equipe formulou as seguintes questões, a fim de avaliar em que medida os recursos estavam sendo aplicados de acordo com a legislação pertinente:
a)	a previsão orçamentária para a execução da obra é adequada?
b)	há projeto básico/executivo adequado para a licitação/execução da obra?
c)	os quantitativos definidos no orçamento da obra são condizentes com os quantitativos apresentados no projeto básico/executivo?
d)	os preços dos serviços definidos no orçamento da obra são compatíveis com os valores de mercado?
e)	a administração está tomando providências com vistas a regularizar a situação da obra? f)	a formalização e a execução do convênio (ou outros instrumentos congêneres) foram
adequadas?
4.	Transcrevo, a seguir, com os ajustes de forma pertinentes, trecho do Relatório da Auditoria (peça 36) que descreve os achados da fiscalização:
"III. Achados de auditoria 
III.1. Sobrepreço decorrente de quantitativo inadequado.
III.1.1. Tipificação: 
28.	Avalia-se que o apontamento não se enquadra no conceito de irregularidade grave com recomendação de paralisação contido no art. 117, § 1º, inciso IV da Lei 13.242/2015 (LDO/2016) , uma vez que não é materialmente relevante em relação ao valor total contratado, além disso, a obra encontra-se paralisada.
29.	Diante disso, classifica-se este achado como irregularidade grave com recomendação de continuidade (IG-C) .
III.1.2. Situação encontrada: 
30.	Constatou-se indício de sobrepreço de R$ 4.114.037,34 (9/07) , decorrente de superestimativa de quantitativo no serviço de 'Compactação de camada final de aterro em rocha' na planilha do Contrato 27/2009 - Convênio 662189/2008 (Evidência 11) em virtude do emprego de apenas esse item de serviço para remunerar a execução de todo o aterro em rocha da obra, independentemente da altura desses aterros, contrariando o disposto no art. 6º, inciso IX, art. 7º, §4º, e art.12 da Lei 8666/1993, bem como o explicitado nas especificações de serviço DNIT 282/97 - ES - Terraplenagem - Aterros - Especificação de Serviço, DNIT 108/2009 - Terraplenagem - aterros, DERT-ES-T 07/00 - Aterros de rocha, e no Manual de Implantação Básica - DNIT/IPR-742/2010, Item 6.4.4.5 - Execução de aterros com materiais rochosos. 
31.	A especificação de serviço DNER 282/97 (Evidência 15 p. 4) aponta que:
'Em regiões onde houver ocorrência predominante de materiais rochosos, admite-se a execução de aterros com o emprego dos mesmos, desde que prevista em projeto. O material rochoso deve ser depositado em camadas cujas espessuras não devem ultrapassar 0,75m. Os últimos 2,00m de aterro deverão ser executados em camadas de no máximo 0,30m de espessura. A conformação das camadas deverá ser executada mecanicamente, devendo o material ser espalhado com equipamento apropriado e devidamente compactado por meio de rolos vibratórios. Deverá ser obtido um conjunto livre de grandes vazios e engaiolamentos, e o diâmetro máximo dos blocos de pedra será limitado pela espessura da camada. O tamanho admitido para a maior dimensão da pedra é de 2/3 da espessura da camada.'
32.	Da mesma forma, a Especificação de Serviço DNIT 108/2009 (Evidência 14 p. 6) , que substituiu a DNER 282/97, esclarece:
'Em regiões onde houver ocorrência predominante de materiais rochosos, deve ser admitida a execução do corpo do aterro com o emprego dos mesmos materiais, conforme definido no projeto de engenharia, ou desde que haja conveniência, e a critério da Fiscalização. A rocha deve ser depositada em camadas, cuja espessura não deve ultrapassar a 0,75 m. Os últimos 2,00 m do corpo do aterro devem ser executados em camadas de, no máximo, 0,30 m de espessura. A conformação das camadas deve ser executada mecanicamente, devendo o material ser espalhado com equipamento apropriado e devidamente compactado por meio de rolos vibratórios. Deve ser obtido um conjunto livre de grandes vazios e engaiolamentos e o diâmetro máximo dos blocos de pedra deve ser limitado pela espessura da camada. O tamanho admitido para maior dimensão da pedra deve ser de 2/3 da espessura da camada compactada.'
33.	Nesse mesmo contexto, a norma DERT-ES-T 07/00 - Aterros de rocha (Evidência 13) , do Departamento de Edificações, Rodovias e Transportes - DERT do estado do Ceará, explica:
'A camada final de aterro em rocha, subjacente à camada de material selecionado, deverá ter espessura mínima de 60cm e ser executada em camadas de 30cm. O material a ser empregado será proveniente da detonação do próprio corte, contendo finos e seus agregados mais graúdos deverão ter o diâmetro máximo igual a 10cm.'
34.	Por sua vez, o Manual de Implantação Básica - DNIT/IPR/2010 elucida, a respeito da metodologia executiva de aterros em rocha (Evidência 16 p. 119-120) :
'6.4.4.5. Execução de aterros com materiais rochosos
A execução deste serviço deve observar as diretrizes a seguir:
- O corpo dos aterros de rocha deve ser construído em camadas sucessivas, para toda a largura da seção transversal, com espessura máxima de 0,75 m. A maior dimensão de qualquer pedra utilizada deve ser, no máximo, igual a 0,60 m;
- A primeira camada deve ser executada mediante descarga da rocha no ponto mais baixo do trecho em execução e com utilização de trator de esteiras com lâmina para espalhamento do material na espessura indicada;
- Cada camada subsequente deve ser construída a partir de uma extremidade, lançando-se a rocha no topo da camada em construção e, após, empurrando-se o material para frente com trator de lâmina, de tal modo que as pedras sejam acomodadas sobre a camada precedente;
- Os interstícios entre as pedras maiores devem ser preenchidos com pedras de menor tamanho e com fragmentos produzidos por essa operação e pela colocação de carregamentos sucessivos de material;
- Os últimos 2,0 m do aterro devem ser executados em camada, cuja espessura não pode ser superior a 0,30 m nem conter pedras com dimensão superior a 2/3 da espessura da camada, devendo ser usados rolos vibratórios apropriados; (grifos nossos) 
- A camada final deve ser constituída com granulometria tal que assegure uniformidade à superfície; (grifos nossos) 
- Os materiais de dimensões maiores que as especificadas devem ser reduzidos por marroagem ou outros métodos.'
35.	Analisando-se o descrito nas citadas especificações de serviço e no Manual de Implantação Básica, observa-se distinção na metodologia executiva a ser empregada nas camadas dos últimos 2,0 m dos aterros em rocha em relação às demais camadas da base desses aterros. Nas camadas dos últimos 2,00 m, identifica-se a inclusão do rolo vibratório e a redução da espessura de cada camada, com consequente redução da dimensão das pedras. Ademais, verifica-se a necessidade de emprego de metodologia diferenciada exclusivamente em relação à camada final do aterro em rocha (últimos 30 cm) . Note-se que o Manual de Implantação Básica prevê o emprego de material com granulometria que assegure a uniformidade especificamente em relação a essa última camada.
36.	Dessa forma, pode-se concluir que a utilização de somente um item de serviço para remunerar a execução de todo o volume executado de aterro em rocha contraria o disposto nas especificações de serviço DNER 282/97, DNIT 108/2009 e DERT-ES-T 07/00 e no Manual de Implantação Básica, salvo se os aterros da obra tiverem altura de, no máximo, 30 cm, o que não se verifica na BR-235/PI.   
37.	Coerente com essa avaliação, o Sicro 2 (data-base do projeto: 9/2007) disponibiliza duas composições de preço unitário (CPU) para remunerar a execução de aterros em rocha:
a)	2 S 01 512 01 - Construção de corpo de aterro em rocha - m³ - R$7,16;
b)	2 S 01 512 52- Compactação camada final de aterro de rocha BC - m³ - R$23,46;
38.	A CPU 2 S 01 512 01 - Construção de corpo de aterro em rocha (Evidência 19 p.1) não prevê a utilização de rolos vibratórios, nem o uso de finos e agregados graúdos (material que serviria para garantir a uniformidade da camada) , indicando que deve ser empregada para remunerar a execução das camadas de aterro abaixo dos últimos 2,00 m (base do aterro) .
39.	Já a CPU 2 S 01 512 52 - Compactação camada final de aterro de rocha (Evidência 19 p.2) prevê o emprego de rolos vibratórios e a utilização de brita (material que pode servir para garantir a uniformidade da camada) , indicando que deve ser adotada para remunerar a última camada do aterro em rocha, com espessura de 30 cm.
40.	Para as demais camadas relativas aos últimos 2,00 m dos aterros em rocha, o Sicro 2 não disponibiliza uma CPU específica que contemple a metodologia prevista nas especificações e no Manual de Implantação Básica: emprego de rolos vibratórios e dispensa do uso de material que assegure a uniformidade da camada.      
41.	Observando que a solução apresentada na planilha contratual não se coaduna com o disposto nas especificações de serviço, no Manual de Implantação Básica e no Sicro 2, a equipe de auditoria, por meio do Ofício 04-384/2016 (peça 15, p. 5-6) , questionou a Coordenação-Geral de Desenvolvimento e Projetos do DNIT - CGDESP sobre o indício de irregularidade, e esta respondeu (peça 15, p. 3-4) :
'Diante do exposto, considera-se que o mais adequado para situação de aterros de rocha com altura superior a 2,0m descrita no Ofício do TCU seria a utilização das duas composições citadas, sendo a composição 'construção de corpo de aterro em rocha' deveria ser empregada da base do aterro até a cota referente aos últimos 2,00 m do corpo de aterro. Da cota referente aos últimos 2,00 m até a cota final do corpo de aterro deveria ser empregada a composição 'compactação de camada final de aterro em rocha', já que a Norma DNIT 1008/2009-ES exige a compactação por meio de rolos vibratórios.'
42.	Avalia-se que a manifestação da CGDESP/DNIT está em parte coerente com o disposto nas especificações de serviço, no Manual de Implantação Básica e no Sicro 2. Contudo, verifica-se que os argumentos apresentados estão em discordância com os normativos no que diz respeito  a  camada  intermediária dos últimos 2,00 m de aterro (Figura 2) ,  onde  não  está 
Camada final 30 cmÚltimos 2,00mCamada intermediária dos últimos 2,00mFigura 2Base do aterro
previsto o emprego de brita (material que assegure a uniformidade da camada) e está prevista a utilização de rolos vibratórios.  
43.	Como forma de sanar essa possível incoerência, pondera-se que seja necessário elaborar uma composição de preço unitário - CPU específica para remunerar a execução da camada intermediária dos últimos 2,00 m do aterro em rocha, ou promover as devidas adaptações nos normativos do DNIT.
44.	Neste caso da BR-235/PI, para efeito de estimativa do valor que a irregularidade apontada pode acarretar de sobrepreço na planilha do Contrato 27/2009, elaborou-se uma CPU específica para camada intermediária de aterro em rocha, a partir dos parâmetros constantes na CPU 2 S 01 512 52, excluindo-se a utilização da brita, seu transporte até a obra, e o uso do caminhão basculante para o transporte da brita na obra (Evidência 10) . Conforme essa nova CPU o serviço de execução da camada intermediária de aterro em rocha deve ser remunerado por R$ 8,10/m3. 
45.	Tomando-se por base essa nova CPU e as demais CPU constates no Sicro 2 (2 S 01 512 01 e 2 S 01 512 52) , e adotando-se seções tipo representativas do aterro em rocha a ser executado nas obras da BR-235/PI, estima-se que a irregularidade apontada neste achado pode estar acarretando um sobrepreço no Contrato 27/2009 de, aproximadamente, R$ 4.114.037,34 (9/07) - Evidência 11.    
46.	Assim, considerando os elementos descritos no indício de irregularidade e a resposta da CGDESP, propõe-se que seja realizada a oitiva do DNIT, da Setrans/PI e do Consórcio Sucesso/Getel sobre o indício de irregularidade apontado, especificamente no que diz respeito aos seguintes pontos:
a)	ausência de composição de preço unitário específica para remunerar a execução das camadas intermediárias de aterro em rocha, localizadas entre a camada final (últimos 30 cm) e a base do aterro (abaixo dos últimos 2,0 m) , contrariando o disposto nas especificações de serviço DNIT 282/97 - ES - Terraplenagem - Aterros - Especificação de Serviço, DNIT 108/2009 - Terraplenagem - aterros, DERT-ES-T 07/00 - Aterros de rocha, e no Manual de Implantação Básica - IPR-742/2010, Item 6.4.4.5 - Execução de aterros com materiais rochosos;
b)	superestimativa de quantitativo no serviço de 'Compactação de camada final de aterro em rocha' em virtude do emprego de apenas esse item de serviço para remunerar a execução de todo o aterro em rocha da obra, independentemente da altura desses aterros, acarretando um sobrepreço no Contrato 27/2009 (Convênio 662189/2008) de aproximadamente R$ 4.114.037,34 (7/07) , e contrariando o disposto nos art. 6º, inciso IX, art. 7º, §4º e art.12 da Lei 8666/1993, bem como o explicitado nas especificações de serviço DNIT 282/97 - ES - Terraplenagem - Aterros - Especificação de Serviço, DNIT 108/2009 - Terraplenagem - aterros, DERT-ES-T 07/00 - Aterros de rocha, e no Manual de Implantação Básica - IPR-742/2010, Item 6.4.4.5 - Execução de aterros com materiais rochosos;
47.	Ademais, avalia-se que a oitiva relativa ao item 'a' supra deva ser direcionada à Coordenação-Geral de Custos de Infraestrutura - CGCIT, subordinada à Diretoria Executiva do DNIT, sem prejuízo de que outras unidades daquela autarquia, a Setrans/PI e o Consórcio construtor também apresentem suas manifestações, se assim desejarem.
48.	Registre-se que a proposição de direcionar essa oitiva à CGCIT está em consonância com o disposto no art. 23 do Regimento Interno do DNIT, conforme o qual compete a essa coordenação geral desenvolver e manter atualizadas composições de custos unitários de obras e serviços de engenharia.
49.	Quanto ao item 'b', supra, avalia-se que, no caso do DNIT, a oitiva deve ser direcionada ao titular da Superintendência Regional do DNIT do Estado do Piauí, a qual compete segundo o termo de Convênio UT-18-00003-2007 (Evidência 4) : 
'CLÁUSULA QUARTA - DA FISCALIZAÇÃO - Os trabalhos executados em decorrência do presente Convênio serão acompanhados e fiscalizados pela Superintendência Regional do Estado do Piauí/DNIT, diretamente e através de Supervisão contratada com terceiros independentemente da fiscalização do próprio DELEGADO, com obrigatória participação do DNIT nas Comissões de Medições, estas elaboradas juntamente com a Supervisora contratada pelo DNIT.'
III.2. Duplicidade na contratação/Licitação de serviços
III.2.1. Tipificação: 
50.	Avalia-se que o apontamento não se enquadra no conceito de irregularidade grave com recomendação de paralisação contido no art. 117, § 1º, inciso IV da Lei 13.242/2015 (LDO/2016) , uma vez que não é materialmente relevante em relação ao valor total contratado, além disso, a obra encontra-se paralisada.
51.	Diante disso, classifica-se este achado como irregularidade grave com recomendação de continuidade (IG-C) .
III.2.2. Situação encontrada: 
52.	Verificou-se indício de contratação em duplicidade dos serviços de supervisão das obras de implantação e pavimentação da rodovia BR-235/PI, no segmento entre o km 0,00 e o km 150,70, em desconformidade com os princípios da eficiência e economicidade, e com o art. 12, inciso III da Lei 8.666/1993, tal apontamento implica em um prejuízo aos cofres da União de até R$ 5.752.729,59 (5/2012) .   
53.	De acordo com informações obtidas pelo Sistema de Acompanhamento de Contratos - SIAC, do DNIT, essa autarquia e a empresa JBR Engenharia Ltda. firmaram, em 5/5/2011, o Contrato 1800288/2011.
54.	O Contrato 18-00288/2011, no valor de inicial de R$ 6.455.145,90 (data-base: 12/2008) , tem por objeto a execução dos serviços de supervisão e controle das obras de implantação e pavimentação da BR-235/PI, entre o km 0,00 e o km 150,70. 
55.	Conforme Ficha Contratual do SIAC, de 2/3/2016 (Evidência 17) , essa avença foi iniciada em 27/5/2011 e tem data de término prevista para 16/4/2016, apesar de estar paralisada desde o dia 1/7/2015.
56.	Até a 10ª Medição Provisória desse contrato, o valor a PI medido acumulado era de R$ 2.046.249,11.
57.	Apesar de o Contrato 18-00288/2011/DNIT estar vigente, em consulta à documentação encaminhada à equipe de auditoria pelo DNIT/Setrans/PI (peça 7 e Evidência 5) em resposta ao Ofício de Requisição 02-384/2015 (peça 7) , identificou-se a existência de um segundo contrato de supervisão para a obra da BR235/PI. 
58.	Conforme consta na documentação encaminhada pela Setrans/PI (Evidência 5) , aquela secretaria estadual, em 8/7/2013, firmou com a Empresa ATP Engenharia LTDA o Contrato 24/2013Setrans/PI, cujo objeto também é a supervisão de obras de implantação e pavimentação da BR235/PI. Essa segunda avença tem o valor inicial de R$ 5.752.729,59 (5/2012) , do qual já foram medidos R$ R$ 1.662.914,02, além de R$ 129.286,38 a título de reajustamento (Evidência 18) .
59.	Por si só, a existência de dois contratos com vigência simultânea para a execução de serviços de supervisão idênticos em um mesmo segmento de uma obra rodoviária já pode ser considerado, em tese, um indício de duplicidade de contratação de serviços em afronta aos princípios da eficiência e da economicidade da Administração Pública, mesmo que não sejam utilizados recursos federais para suportar as despesas de um deles. 
60.	No caso em exame, verifica-se a utilização de recursos federais nos dois contratos, fortalecendo, ainda mais, os indícios de afronta aos princípios da eficiência e da economicidade. Tal situação pode ser comprovada nos termos da Cláusula Quinta do Contrato 24/2013-Setrans/PI. Segundo essa cláusula, todas as despesas decorrentes do procedimento licitatório que culminou com a formalização desse contrato devem ocorrer por conta do Convênio DNIT UT 18-00003/2007-00 (Evidência 4) , convênio esse integralmente suportado com recursos federais.
61.	Em outras palavras, isso significa afirmar que o Erário pode estar suportando a cobrança pela execução de um mesmo serviço em dois contratos diferentes: um primeiro no valor de R$ 6.455.145,90 (Contrato 18-00288/2011) e um segundo no valor inicial de R$ 5.752.729,59 (Contrato 24/2013-Setrans) .
62.	Ademais, vale registrar que, em princípio, nenhuma despesa relacionada à supervisão das obras da BR235/PI poderia ser paga por meio do Convênio UT 18-00003/2007-00, considerando o disposto nos termos dessa avença, na sua Cláusula Primeira - Do Objeto e na sua Cláusula Quarta - Da Fiscalização, transcritas a seguir:
'Clausula Primeira - Do Objeto
Constitui objeto do presente Convênio a execução, pelo DELEGADO, dos trabalhos abaixo descritos:
Rodovia BR-235/PI
Trecho: Div. BA/PI-Div. PI/MA (Alto Parnaíba) 
Subtrecho: Div. BA/PI - Entr. BR-135/PI (A) 330 (Bom Jesus) 
Segmento: km 0,00 - km 150,70
Código PNV: 235BPI0370/0400
Extensão: 150,70
Natureza dos Trabalhos: Execução das obras de implantação e pavimentação  (grifos nossos) 
 (...) 
Cláusula Quarta - Da Fiscalização
Os trabalhos executados em decorrência do presente Convênio serão acompanhados e fiscalizados pela Superintendência Regional do Estado do Piauí/DNIT, diretamente e através de Supervisão contratada com terceiros independentemente da fiscalização do próprio DELEGADO, com obrigatória participação do DNIT nas comissões de Medições, estas /elaboradas juntamente com a Supervisora contratada pelo DNIT. '
63.	Assim, caberia à Setrans/PI, na qualidade de Delegado, realizar as expensas do convênio a execução da obra, cabendo ao DNIT a contratação da supervisão da obra.
64.	Ante o exposto, com base nos dados coletados pela equipe de auditoria, não se vislumbra motivação para que sejam empregados recursos federais para suportar as despesas relativas a dois contratos com vigência simultânea, cujos objetos são idênticos (a supervisão e controle das obras de implantação e pavimentação da BR-235/PI) . Assim, restam caracterizados indícios de duplicidade na contratação de serviços.
65.	Dessa forma, propõe-se que seja realizada a oitiva da Setrans/PI e do DNIT quanto ao indício de irregularidade apontado.
66.	Quanto à oitiva do DNIT, avalia-se que se deve direcioná-la ao titular da Coordenação de Obras Delegadas daquela autarquia, subordinada à Diretoria de Infraestrutura Rodoviária, a qual compete, segundo o Regimento Interno do DNIT:
	'Art. 85 À Coordenação de Obras Delegadas compete:
	(...) 
III - analisar a documentação constante dos processos de Convênio e de Portaria, verificando o atendimento da IN nº 01/97- STN, que rege a celebração de Convênios, e de outros dispositivos legais;
IV - providenciar, junto aos órgãos proponentes, a correção ou substituição de documentos integrantes do processo, e a complementação dos faltantes;
	(...) 
IX - elaborar relatórios e notas explicativas a fim de subsidiar respostas a questionamentos da CGU e do TCU, sendo necessário, para tal fim, a realização prévia de análise de processos e pesquisa de informações;
	(...) 
XIII - acompanhar os contratos provenientes dos Convênios, seus Termos Aditivos, providenciando seu encaminhamento a PFE e a Diretoria Colegiada.'"
5.	Diante dos indícios de irregularidades transcritos acima, foram realizadas as oitivas do Departamento Nacional de Infraestrutura de Transportes (Dnit) , nas pessoas do Coordenador - Geral de Custos de Infraestrutura - CGCIT, do Superintendente Regional do Dnit no Estado do Piauí e do Coordenador de Obras Delegadas, com vista a se manifestarem acerca dos seguintes indícios de irregularidade (peças 39-46) :
a) ausência no Sicro-2 de composição de preço unitário específica para remunerar a execução das camadas intermediárias de aterro em rocha, localizadas entre a camada final (últimos 30 cm) e a base do aterro (abaixo dos últimos 2,0 m) , contrariando o disposto nas especificações de serviço DNIT 282/97 - ES - Terraplenagem - Aterros - Especificação de Serviço, DNIT 108/2009 - Terraplenagem - aterros, DERT-ES-T 07/00 - Aterros de rocha, e no Manual de Implantação Básica - IPR-742/2010, Item 6.4.4.5 - Execução de aterros com materiais rochosos; (Achado 3.1) 
b) sobrepreço de aproximadamente R$ 4.114.037,34 (9/2007) no Contrato 27/2009 (Convênio 662189/2008) , decorrente de superestimativa de quantitativo no serviço de "Compactação de camada final de aterro em rocha" em virtude do emprego de apenas esse item de serviço para remunerar a execução de todo o aterro em rocha da obra, independentemente da altura desses aterros, contrariando o disposto nos arts. 6º, inciso IX, 7º, §4º, e 12 da Lei 8.666/1993, bem como o explicitado nas especificações de serviço DNIT 282/97 - ES - Terraplenagem - Aterros - Especificação de Serviço, DNIT 108/2009 - Terraplenagem - aterros, DERT-ES-T 07/00 - Aterros de rocha, e no Manual de Implantação Básica - IPR-742/2010, Item 6.4.4.5 - Execução de aterros com materiais rochosos; (Achado 3.1) 
c) indícios de contratação em duplicidade dos serviços de supervisão das obras de implantação e pavimentação da rodovia BR-235/PI no segmento entre o km 0,00 e o km 150,70 (Contrato 18-00288/2011/DNIT e Contrato 24/2013-Setrans/PI) , em desconformidade com os princípios da eficiência e da economicidade, e com o art. 12, inciso III da Lei 8.666/1993. (Achado 3.2.) .
6.	Além das oitivas elencadas acima, foi realizada a oitiva (peças 46 e 47) do Consórcio SUCESSO/GETEL, para que se pronunciasse quanto ao sobrepreço de aproximadamente R$ 4.114.037,34 (9/2007) no Contrato 27/2009 (Convênio 662189/2008) , decorrente de superestimativa de quantitativo no serviço de "Compactação de camada final de aterro em rocha" (descrito na alínea b do item 5 supra) . 
7.	As manifestações trazidas pelos responsáveis citados nos itens 5 e 6 retro foram avaliadas pela SeinfraRodoviaAviação, no excerto da instrução constante da peça 60, que reproduzo a seguir, com os ajustes de forma pertinentes:
"HISTÓRICO
Essa auditoria foi realizada em cumprimento ao Despacho de 25/8/2015 do Min. Marcos Bemquerer (TC Processo 018.295/2015-0, peça 3) , tendo os trabalhos abarcado o período compreendido entre 8/9/2015 e 17/11/2015.
Os trabalhos de auditoria apontaram dois indícios de irregularidade (peça 36, p. 3) : 
Achado III.1 - Sobrepreço decorrente de quantitativo inadequado;
Achado III.2 - Duplicidade na contratação/licitação de serviços.
O primeiro indício de irregularidade (Achado III.1) trata de possível sobrepreço, estimado em R$ 4.114.037,34  (9/2007) , decorrente de superestimativa no quantitativo do serviço de "Compactação de camada final de aterro em rocha", constante na planilha do Contrato 27/2009 - Convênio Siafi 662189/2008. 
Conforme a equipe de auditoria, essa superestimativa ocorreu em virtude do emprego de apenas esse item de serviço para remunerar a execução de todo o aterro em rocha previsto na obra, independentemente da altura desses aterros, contrariando o disposto no art. 6º, inciso IX, art. 7º, §4º e art.12 da Lei 8666/1993, bem como o explicitado nas especificações de serviço DNIT 282/97 - ES - Terraplenagem - Aterros - Especificação de Serviço, DNIT 108/2009 - Terraplenagem - aterros, DERT-ES-T 07/00 - Aterros de rocha, e no Manual de Implantação Básica - IPR-742/2010, Item 6.4.4.5 - Execução de aterros com materiais rochosos.
O segundo indício de irregularidade (Achado III.2) trata de indícios de duplicidade na contratação dos serviços de supervisão das obras de implantação e pavimentação da Rodovia BR235/PI - km 0,00 - km 150,70 (Contrato 18-00288/2011/DNIT e Contrato 24/2013-Setrans/PI) , em desconformidade com os princípios da eficiência e economicidade, e com o art. 12, inciso III da Lei 8.666/1993.
Considerando que os indícios de irregularidade apurados poderiam culminar em determinações do Tribunal no sentido de desconstituir ato administrativo ou alterar contrato em desfavor das entidades fiscalizadas e dos interessados referenciados nestes autos e com fulcro no art. 250, inciso V, do Regimento Interno do TCU, foram realizadas as seguintes oitivas:
a) do Departamento Nacional de Infraestrutura de Transportes, na pessoa do titular da Coordenação-Geral de Custos de Infraestrutura - CGCIT, quanto a ausência no Sicro 2 de composição de preço unitário específica para remunerar a execução das camadas intermediárias de aterro em rocha, localizadas entre a camada final (últimos 30 cm) e a base do aterro (abaixo dos últimos 2,0 m) , contrariando o disposto nas especificações de serviço DNIT 282/97 - ES - Terraplenagem - Aterros - Especificação de Serviço, DNIT 108/2009 - Terraplenagem - aterros, DERT-ES-T 07/00 - Aterros de rocha, e no Manual de Implantação Básica - IPR-742/2010, Item 6.4.4.5 - Execução de aterros com materiais rochosos; (Achado III.1) ;
b) do Departamento Nacional de Infraestrutura de Transportes, na pessoa do titular da Superintendência Regional do Estado do Piauí - SR-DNIT/PI, da Secretaria Estadual de Transportes do Piauí (Setrans/PI) , na pessoa do seu Secretário, e do Consórcio Sucesso/Getel - SG, quanto ao sobrepreço decorrente de superestimativa de quantitativo no serviço de "Compactação de camada final de aterro em rocha" em virtude do emprego de apenas esse item de serviço para remunerar a execução de todo o aterro em rocha da obra, independentemente da altura desses aterros, acarretando um sobrepreço no Contrato 27/2009 (Convênio 662189/2008) de aproximadamente R$ 4.114.037,34 (9/2007) , e contrariando o disposto nos art. 6º, inciso IX, art. 7º, §4º e art.12 da Lei 8666/1993, bem como o explicitado nas especificações de serviço DNIT 282/97 - ES - Terraplenagem - Aterros - Especificação de Serviço, DNIT 108/2009 - Terraplenagem - aterros, DERT-ES-T 07/00 - Aterros de rocha, e no Manual de Implantação Básica - IPR-742/2010, Item 6.4.4.5 - Execução de aterros com materiais rochosos; (Achado III.1) 
c) do Departamento Nacional de Infraestrutura de Transportes, na pessoa do titular da Coordenação de Obras Delegadas, e da Secretaria Estadual de Transportes do Piauí, na pessoa do seu Secretário, quanto aos indícios de contratação em duplicidade dos serviços de supervisão das obras de implantação e pavimentação da rodovia BR-235/PI no segmento entre o km 0,00 e o km 150,70 (Contrato 18-00288/2011/DNIT e Contrato 24/2013-Setrans/PI) , em desconformidade com os princípios da eficiência e da economicidade, e com o art. 12, inciso III da Lei 8.666/1993. (Achado III.2) 
Os ofícios relativos a essas oitivas foram encaminhados segundo tabela que segue:
Tabela 1: Ofícios relativos às oitivas
	Número do ofício
	Peça
	Item da oitiva
	Destinatário
	Data de ciência
	Local da resposta
	Data da resposta

	348
	39
	a - Achado III.1
	DNIT (Coordenador - Geral de Custos de Infraestrutura - CGCIT) 
	9/5/2016 (peça 43) 
	Ofícios 747 e 933 - Peças 51 e 57
	24/6/2016

	350
	40
	b - Achado III.1
	DNIT (Superintendente Regional do Estado do Piauí) 
	9/5/2016 (peça 42) 
	Ofício 746 -      Peça 49
	25/5/2016

	351
	41
	c - Achado III.2
	DNIT (Coordenador de obras delegadas) 
	9/5/2016 (peça 44) 
	Ofícios 762 e 824 - Peças 50, 52, 56 e 59
	8/6/2016

	352
	45
	b -Achado III.1 e c - Achado III.2
	Secretário da Secretaria dos Transportes do Estado do Piauí
	16/5/2016 (peça 48) 
	Ofício 388 -          Peça 54
	2/6/2016

	356
	46
	b -Achado III.1
	Consórcio Sucesso/Getel
	16/5/2016 (peça 47) 
	Peça 55
	31/5/2016

As manifestações dos responsáveis chamados em oitivas foram tempestivas, se considerados os pedidos de prorrogação de prazo (Ofícios 747 e 762/2016/DG/DNIT) e a respectiva concessão de dilação desses prazos (peça 53) . 
EXAME TÉCNICO
I - Achado III.1 - Sobrepreço decorrente de quantitativo inadequado
I.1. Resumo da situação encontrada
De início, transcrevem-se alguns trechos dos normativos que orientam a realização de aterros que são executados com rochas disponíveis no local da obra:
'DNER 282/97, peça 31, p. 4
O material rochoso deve ser depositado em camadas cujas espessuras não devem ultrapassar 0,75m. Os últimos 2,00m de aterro deverão ser executados em camadas de no máximo 0,30m de espessura.
DNIT 108/2009, peça 30, p. 6 
A rocha deve ser depositada em camadas, cuja espessura não deve ultrapassar a 0,75 m. Os últimos 2,00 m do corpo do aterro devem ser executados em camadas de, no máximo, 0,30 m de espessura.
Manual de Implantação Básica - IPR 742/2010, peça 32, p. 120 
6.4.4.5. Execução de aterros com materiais rochosos
A execução deste serviço deve observar as diretrizes a seguir: 
- O corpo dos aterros de rocha deve ser construído em camadas sucessivas, para toda a largura da seção transversal, com espessura máxima de 0,75 m. A maior dimensão de qualquer pedra utilizada deve ser, no máximo, igual a 0,60 m; 
- A primeira camada deve ser executada mediante descarga da rocha no ponto mais baixo do trecho em execução e com utilização de trator de esteiras com lâmina para espalhamento do material na espessura indicada; 
- Cada camada subsequente deve ser construída a partir de uma extremidade, lançando-se a rocha no topo da camada em construção e, após, empurrando-se o material para frente com trator de lâmina, de tal modo que as pedras sejam acomodadas sobre a camada precedente;
- Os interstícios entre as pedras maiores devem ser preenchidos com pedras de menor tamanho e com fragmentos produzidos por essa operação e pela colocação de carregamentos sucessivos de material;
 - Os últimos 2,0 m do aterro devem ser executados em camada, cuja espessura não pode ser superior a 0,30 m nem conter pedras com dimensão superior a 2/3 da espessura da camada, devendo ser usados rolos vibratórios apropriados. 
- A camada final deve ser constituída com granulometria tal que assegure uniformidade à superfície.
- Os materiais de dimensões maiores que as especificadas devem ser reduzidos por marroagem ou outros métodos'
Levando em conta os termos desses normativos, a equipe de auditoria apontou que os aterros realizados com o emprego de material rochoso poderiam ser divididos em três serviços distintos. 
O primeiro deles refere-se à parte mais inferior do aterro em termos de cota (abaixo dos 2,00 m em relação ao greide de terraplenagem) e será chamado neste trabalho de 'base do aterro', conforme detalhado na Figura 1 abaixo. 
De acordo com os normativos atinenes à questão, essa etapa do aterro deve ser realizada em camadas que não devem ultrapassar 0,75 m, não demandando a utilização de equipamentos específicos de compactação (rolos compactadores) , já que para essa camada os normativos apenas tratam da necessidade de acomodação das pedras. 
O segundo deles refere-se a parte do aterro localizada sobre a 'base do aterro', com espessura de até 1,70 m. Nesta instrução, esta etapa do aterro será denominada de 'camada intermediária', conforme detalhado Figura 1 abaixo. Conforme os normativos referidos acima, para cada camada, o material deve ser depositado na espessura máxima de 0,30 m e deve haver compactação.
Deve-se acrescentar uma última etapa, no topo dessa 'camada intermediária', constituída pela 'última camada', a qual tem por função assegurar a uniformidade da superfície do aterro em rocha  (Manual de Implantação Básica - IPR-742/2010, peça 32, p. 120) .  
Esquematicamente, têm-se:
Figura 1: Corpo de aterro em rodovias
Camada FinalÚltima camada 0,30 m1,70 m
                                Fonte: Produção própria
Considerando esse entendimento, a equipe de auditoria consignou, no Relatório de Fiscalização 384/2015, que, contrariando o disposto nas especificações de serviço DNER 282/97, DNIT 108/2009 e DERT-ES-T 07/00 e no Manual de Implantação Básica - IPR-742/2010, no âmbito do Contrato 27/2009 - Convênio 662189/2008, o DNIT utilizou somente um item de serviço para remunerar a execução de todo o volume executado de aterro em rocha.
Por meio do Relatório de Fiscalização 384/2015, também foi registrado que o Sicro 2/DNIT disponibiliza apenas duas composições para remunerar a execução de corpo de aterro em rocha, quando deveria, segundo o entendimento extraído do disposto nos citados normativos, disponibilizar três.  
As duas composições já disponibilizadas pelo Sicro 2 (Piauí - 9/2007) são: 
	a) 2 S 01 512 01 - Construção de corpo de aterro em rocha - m³ - R$7,16; 
	b) 2 S 01 512 52 - Compactação camada final de aterro de rocha BC - m³ - R$23,46.
Faltaria, portanto, segundo a equipe de fiscalização, a composição do serviço que abarcaria a realização da 'camada intermediária', a qual contemplaria a distribuição das rochas (composição 2 S 01 512 01) e a compactação desse material com equipamentos específicos para este fim. Essa nova composição seria diferente da 2 S 01 512 52 em razão da exclusão do material de menor granulometria, utilizado para promover a uniformidade desta camada final. 
Ainda durante a Fiscalização 384/2015, essas análises foram encaminhadas à CGDESP-DNIT por meio do Ofício 04-384/2016 (peça 15, p. 5 e 6) para esclarecimentos. Em resposta, o DNIT apresentou o seguinte (peça 15, p. 4) :
'Diante do exposto, considera-se que o mais adequado para a situação de aterros de rocha com altura superior a 2,0 m descrita no Ofício do TCU seria a utilização das duas composições citadas, sendo que a composição 'construção de corpo de aterro em rocha' deveria ser empregada da base do aterro até a cota referente aos últimos 2,00 m do corpo de aterro. Da cota referente aos últimos 2,00 m até a cota final do corpo de aterro deveria ser empregada a composição "compactação de camada final de aterro de rocha", já que a Norma DNIT 108/2009-ES exige a compactação por meio de rolos vibratórios.
Tendo como fundamento o fato de que o DNIT manifestou-se no sentido de manter apenas dois serviços para remunerar a execução do aterro em rocha previsto na obra e que tal entendimento não guardaria conformidade com o disposto nos normativos da própria Autarquia, a equipe de auditoria elaborou a composição de preços unitários para a execução da 'camada intermediária' e calculou o indício de sobrepreço por suprestimativa de quantidades no valor de R$ 4.114.037,34 (9/2007) .
Esses fatos culminaram na realização das oitivas do DNIT (CGCIT e SR-DNIT/PI) , da Setrans/PI e do Consórcio SG, conforme já detalhado no item 7, alíneas 'a' e 'b' desta instrução.:
Os ofícios foram encaminhados aos responsáveis e tempestivamente respondidos conforme exposto anteriormente nesta instrução, nos itens 8 e 9, supra.
I.2. Manifestação dos auditados
Em razão da interdependência entre os temas tratados nas oitivas detalhadas nas alíneas 'a' e 'b' do item 7 desta instrução, as manifestações apresentadas pelos auditados quanto a esses fatos serão analisadas em conjunto, individualizando-se as responsabilidades ao final dos exames, quando necessário.
I.2.1. Ofício 746/2016/DG/DNIT, de 25/5/2016 (peça 49) 
Trata-se da manifestação da Superintendência Regional do DNIT no Estado do Piauí - SR/DNIT-PI.
Para justificar os cuidados na execução do aterro rochoso, a superintendência grifa o seguinte trecho do Manual de Implantação Básica de Rodovia - IPR/2010: 'os interstícios entre as pedras maiores devem ser preenchidos com pedras de menor tamanho'. Também traz trechos de norma de especificação do serviço de aterro para demonstrar os cuidados que devem ser tomados na execução dos aterros com utilização de materiais rochosos, de modo a evitar grandes vazios e engaiolamentos no aterro. 
Em seguida, registra que o Sicro 2 disponibiliza três composições de preço unitário - CPU  -  para remunerar a execução de aterro em rocha: 2 S 01 512 01 - Construção de corpo de aterro em rocha; 2 S 01 512 02 - Compactação de camada final de aterro de rocha; 2 S 01 512 52 - Compactação camada final de aterro de rocha BC. 
Conforme a SR/DNIT-PI, diante das três CPUs o projeto adotou a CPU 2 S 01 512 02 pelos seguintes motivos:
A CPU '2 S 01 512 01 - Construção de corpo de aterro em rocha' prevê apenas a operação de espalhamento e não de compactação. Consta apenas um trator de esteiras D8 como equipamento, não se adequando ao caso em exame;
A CPU '2 S 01 512 52 - Compactação camada final de aterro de rocha BC' não poderia ser utilizada pelo fato de não estar sendo prevista a obtenção da rocha por meio comercial, também não se adequando ao caso em exame;
A CPU '2 S 01 512 02 - Compactação camada final de aterro de rocha' inclui as operações de espalhamento e compactação sem que a rocha empregada seja comercial, adequado-se ao caso ora tratado. 
Por fim, em suas considerações finais, a SR/DNIT-PI se dispôs em adotar dois serviços para execução/medição dos aterros utilizando materiais rochosos provenientes da execução da terraplanagem (2 S 01 512 01 e 2 S 01 512 02 - para os últimos 2 m) . Ou, ainda, a adoção de nova composição de preço unitário a ser elaborada pela CGCIT/DNIT, em possível revisão de projeto.  
I.2.2. Ofício 747/2016/DG/DNIT, de 25/5/2016 (peça 51) 
Trata-se de manifestação da Coordenação-Geral de Custos de Infraestrutura de Transportes - CGCIT/DIREX. Memorando 122/2016/CGCIT/DIREX, de 23/5/2016. 
Segundo a CGCIT a partir dos normativos (DNER 282/97, Especificação de Serviço DNIT 108/2009 e Publicação IPR 742/2010 - Manual de Implantação Básica) e das CPUs (2 S 01 512 01, 2 S 01 512 02) , a execução de aterro em rocha pode ser dividida em duas parcelas: corpo de aterro em rocha, para alturas de aterro superiores a 2,00 m, e camada final de aterro em rocha, para os últimos 2,00 m do aterro em rocha. O entendimento da CGCIT é que nos últimos 2,00 m - camada final - utiliza-se material para preenchimento e a posterior compactação com rolos vibratórios apropriados. Divergindo, portanto, da equipe de fiscalização que apontou como adequado a subdivisão do serviço de aterro em três etapas.   
No mesmo documento, a CGCIT ainda solicita à Diretoria Executiva - DIREX/DNIT que requeira junto à Diretoria de Planejamento e Pesquisa - DPP/DNIT gestão junto ao IPR/DNIT para a interpretação objetiva dos normativos e manuais que tratam do tema em questão, no sentido de pacificar o entendimento a respeito dos critérios de medição envolvidos na execução do serviço de aterro em rocha, definindo as subdivisões necessárias à execução e consequente medição e pagamento do serviço de aterro em rocha.  
I.2.3. Ofício 933/2016/DG/DNIT, de 23/6/2016 (peça 57) 
Trata-se da manifestação do Instituto de Pesquisas Rodoviárias - IPR, Memorando  128/2016/1PR/DPP, de 8/62016.
Incialmente o IPR traz definições da Norma DNIT 108/2009-ES e do Manual de Implantação Básica de Rodovia - Publicação IPR 742/2010. A partir desses normativos, o instituto diz o seguinte (peça 57, p. 8) :
'Para aterros construídos com materiais de 1ª e 2ª categoria, o corpo do aterro é definido como a 'parte do aterro situada sobre o terreno natural até 0,60m abaixo da cota correspondente ao greide de terraplenagem'. A camada final do aterro, por sua vez, é a 'parte do aterro constituída de material selecionado, com base em preceitos técnico-econômicos, com 0,60m de espessura, situada sobre o corpo do aterro ou sobre o terreno remanescente de um corte e cuja superfície é definida pelo greide de terraplenagem'. Com base no que precede, para aterro com altura máxima de 0,60m, executa-se apenas a camada final de aterro.'
Com base nesse entendimento, o IPR faz um paralelo das definições de corpo de aterro e de camada final referentes aos materiais de 1ª e 2ª categoria com os de 3ª categoria - materiais rochosos. Nessa comparação o instituto traz o seguinte (peça 57, p. 8) : 
'o corpo do aterro é a parte do aterro situada sobre o terreno natural até 2,00m abaixo da cota correspondente ao greide de terraplenagem construída depositando e espalhando com trator de esteira com lâmina, materiais rochosos de dimensões inferiores 0,60m, em camadas sucessivas, cuja a espessura não deve ultrapassar 0,75m. Nesse processo construtivo, não é realizada a compactação dos materiais, tão somente o lançamento e a acomodação das pedras. A camada final do aterro, por sua vez, deve ser entendida como a parte do aterro com até 2,00m de espessura situada sobre o corpo do aterro, executada com camadas cuja espessuras não podem ser superiores a 0,30m nem conter pedras com dimensões superiores a 2/3 da camada a ser compactada, devendo ser usados rolos vibratórios apropriados. Isto é, todas as camadas, da camada final do aterro, até a cota do greide de terraplenagern, devem ser compactadas. Outrossim, deve-se entender que a última camada, da camada final do aterro, também compactada com uma espessura máxima de 0,30m, deve ser constituída com granulometria tal que assegure uniformidade à supefície (Item 6.4.4.5 - IPR 742) . Com base no precedente, para aterro com altura máxima de 2,00 m, executa-se, portanto, apenas a camada final do aterro.'
Com isso, segundo o IPR as duas CPUs, 2 S 01 512 01 e 2 S 01 512 02, são condizentes com o processo executivo dos aterros com materiais rochosos. Sendo a primeira CPU para a execução do corpo de aterro, segmento além dos 2,00 m, e a segunda CPU para camada final, os últimos 2,00 m, necessitando apenas que os últimos 0,30 m se diferencie na composição granulométrica, de forma a garantir a uniformidade da superfície. 
Com base nessa avaliação, o IPR conclui que não é necessária a criação de uma composição de custo específica para remunerar a execução das camadas intermediárias de aterro em rocha. 
Por fim, reconhece a necessidade de melhorar os textos que tratam especificamente dos aterros com materiais rochosos da norma DNIT 108/2009 - ES (itens e 5.1 e 5.3.12) e no Manual de Implantação Rodoviário (Item 6.4.4.5) , já que os conceitos de corpo de aterro e camada final de aterros são colocados de forma equivocada e contrariam as definições desses mesmos elementos, para aterros com materiais de 1ª e 2ª categoria. 
I.2.4. Ofício 388/2016-GS, de 1/6/2016 (peça 54) 
Trata-se de manifestação da Secretraria de Transporte do Estado do Piauí - Setrans/PI. 
Quanto ao indício de irregularidade decorrente de superestimativa de quantitativo no serviço de 'Compactação de camada final de aterro em rocha', a Setrans/PI argumeta que apenas recebeu o projeto elaborado e aprovado pelo DNIT, sem promover qualquer alteração. Desse modo, a secretaria entende que os questionamentos atinentes a esse indício de irregularidade devem ser respondidos pelo DNIT ou pela projetista. Isto é, não apresentou qualquer argumeto em relação a essa irregularidade.
Traz a informação da situação de que o contrato àquela época encontrava-se paralisado, e as medições não contemplavam o citado serviço.  
I.2.5. Manifestação do Consórcio Sucesso/Getel (peça 55) 
Consoante o consórcio construtor, é cabível alteração do projeto para sanear a eventual falha, ainda mais considerando o baixo percentual de execução da obra, 1,39%, e o fato de ainda não ter sido executado nenhuma parcela do serviço questionado. 
I.3. Análise
O indício de irregularidade diz respeito ao fato de a planilha do Contrato 27/209 (Convênio Siafi 662189/2008) considerar a totalidade do quantitativo de aterro em rocha sendo remunerada por meio da composição de custo unitário - CPU 2 S 01 512 02 , referente ao serviço de 'compactação de camada final de aterro em rocha', independentemente da altura dos aterros. 
 Esse fato implica na avaliação de ser necessário, ou não, existir uma composição de custo específica para remunerar a execução das camadas intermediárias do aterro em rocha, de maneira que esses aterros sejam remunerados considerando três CPUs: uma para a 'base do aterro'; uma para 'camada intermediária'; e uma para a 'última camada'.
Por um lado a equipe de auditoria defende que a execução da camada final do aterro em rocha (de até 2,0 m de espessura) seja remunerada por duas CPUs: uma que remunere os últimos 0,30 m do aterro ('última camada') e outra que remunere a 'camada intermediária', localizada entre essa 'última camada' e a 'base do aterro'. 
Já a equipe técnica do DNIT sustenta não ser necessário subdividir a remuneração da camada final em duas composições de custo, ou seja, reitera que a remuneração dos últimos 2,00 m seja feita apenas pelo serviço 'compactação camada final de aterro de rocha', modificando tão somente a tipificação do insumo empregado no serviço (brita e/ou pedra rachão) comercial ou produzido na obra. 
Para tanto, o DNIT sustenta que esse entendimento estaria em consonância com o Manual de Implantação Básica - DNIT/IPR/2010 (peça 32, p. 119-120) , na medida em que este estabelece que os últimos 2,0 m do aterro devem ser executados em camadas, cuja espessura não pode ser superior a 0,30 m nem conter pedras com dimensão superior a 2/3 da espessura da camada.
Igualmente à equipe de auditoria, avalia-se que o entendimento do DNIT não está totalmente correto, pois carece de maior fundamentação em relação à execução da 'última camada' do aterro em rocha.
Note-se que o Manual de Implantação Básica - DNIT/IPR/2010 (peça 32, p. 119-120) e as especificações de serviço do DNIT que tratam do tema (peça 30, p. 6 e peça 29, p. 13) prescrevem que os últimos 0,30 m ('última camada') devem ser construídos com granulometria tal que assegure uniformidade da superfície acabada e que todas as camadas dos últimos 2,00 m do aterro em rocha (inclusive os últimos 0,30 m) devem ser executadas em espessura não superior a 0,30 m, com pedras de dimensão inferior a 0,20 m (pedra rachão) . 
Ao detalhar esse processo executivo, os normativos estabelecem pressupostos de modo a garantir que a superfície do aterro em rocha apresente uniformidade para a execução da etapa subsequente (o acabamento da terraplenagem com material selecionado, ou, em determinados casos, as camadas estruturais do pavimento) . 
Tais pressupostos indicam o emprego de um processo de execução diferente para os últimos 0,30 m ('última camada') . Tanto é que estabelecem a necessidade de uniformização apenas para essa última camada, conforme explícito nos normativos do DNIT. Ademais, tal uniformização requer a utilização de material com granulometria diferenciada em relação às demais camadas do aterro em rocha. Enquanto a última camada requer a utilização de material de menor granulometria (semelhante a brita) para preencher os vazios do material de maior granulometria (na camada intermediária material de até 0,20 m de diâmetro, semelhante a pedra rachão) , as camadas intermediárias, por dispensarem a uniformização da superfície, não requerem tal processo.
Tomando-se por base o fato de que, diferentemente das camadas intermediárias, a última camada deve apresentar superfície uniforme, demandando o emprego de material com granulometria específica (material semelhante a brita) e, por certo, a adoção de técnica executiva diferenciada, não resta dúvida que se faz necessária a elaboração de uma composição de preço específica para remunerar essa tarefa.
Nesse passo, cabe trazer à baila questão trazida pela equipe de auditoria, mas ainda não enfrentada. Trata-se da possibilidade de não ser necessária a utilização de material britado na obra (ou brita adquirida comercialmente) para a construção da 'última camada' e da 'camada intermediária'. 
Nesse sentido, replica-se excerto do Manual de Implantação Básica - IPR 742/2010, p. 293, já transcrito no Relatório de Fisclização 384/2015 (peça 36, p. 10-11) :
'- A primeira camada deve ser executada mediante descarga da rocha no ponto mais baixo do trecho em execução e com utilização de trator de esteiras com lâmina para espalhamento do material na espessura indicada;
- Cada camada subsequente deve ser construída a partir de uma extremidade, lançando-se a rocha no topo da camada em construção e, após, empurrando-se o material para frente com trator de lâmina, de tal modo que as pedras sejam acomodadas sobre a camada precedente;
- Os interstícios entre as pedras maiores devem ser preenchidos com pedras de menor tamanho e com fragmentos produzidos por essa operação e pela colocação de carregamentos sucessivos de material;
- A camada final deve ser constituída com granulometria tal que assegure uniformidade à superfície;
- Os materiais de dimensões maiores que as especificadas devem ser reduzidos por marroagem ou outros métodos.'
Do excerto acima, verifica-se que o Manual de Implantação Básica - IPR 742/2010 estabelece que o material utilizado para preencher os vazios entre as pedras maiores deve ser obtido durante a execução do próprio aterro em rocha por meio da fragmentação do material depositado nas sucessivas camadas, a partir do emprego do trator de lâmina no processo de espalhamento e acomodação do material.
Esse também é o entendimento do Departamento de Edificações, Rodovias e Transportes do estado do Ceará - DERT/CE (atual Departamento de Estadual de Rodovias - DER/CE) , conforme disposto na especificação de serviço DERT-ES-T 07/2000 - Aterro com rocha, também utilizada como fundamentação no Relatório de Fiscalização 384/2015 (peça 36, p. 10) .
Nessa citada especificação o DER/CE deixa claro que:
'A camada final de aterro em rocha, subjacente à camada de material selecionado, deverá ter espessura mínima de 60cm e ser executada em camada de 30cm. O material a ser empregado será proveniente da detonação do próprio corte, contendo finos e seus agregados mais graúdos deverão ter o diâmetro máximo igual a 10 cm.'
Diante do exposto, resta claro que não se mostra imprescindível a utilização de material britado na obra (brita ou pedra rachão) , ou adquirido comercialmente, para a execução da camada final de aterro em rocha, inclusive a última camada. 
Diante disso, pondera-se que se deva utilizar, como regra, para remunerar a execução da camada final de aterro em rocha (camada intermediária e última camada) composições de preço que não prevejam o emprego de material britado, admitindo-se, no máximo, o emprego de equipamento/mão de obra para promover, por meio de marroagem ou outro método, a redução de pedras de maiores dimensão, não fragmentadas durante a execução do serviço.      
Contudo, não se pode descartar, por completo, a possibilidade de, em casos excepcionais, devidamente justificados, seja inviável a obtenção das pedras de menor dimensão, em especial para a última camada, nos termos descritos no Manual de Implantação Básica - IPR 742/2010, p. 293, sendo necessária a britagem da rocha extraída ou a aquisição de material britado.
Em relação a esses casos expecionais, se mostra imprescindível avaliar a viabilidade da eventual utilização do material rochoso proveniente de cortes para construção de aterros, em detrimento de outras soluções, por exemplo, o emprego desse material de corte em outra etapa da obra ou mesmo o seu descarte em bota fora.  
Tal análise deve compreender os aspectos econômicos, técnicos e ambientais. Ou seja, a existência de corte de material rochoso no traçado da rodovia não habilita o seu proveito como material de aterro sem que seja empreendido esse julgamento econômico/técnico/ambiental de outras soluções, especialmente nos casos que demandem o emprego de material britado na obra (ou adquirido comercialmente) para executar a camada final do aterro (camada intermediária e/ou última camada) . 
Confirmando-se, neste caso concreto, a excepcionalidade de somente ser tecnicamente possível a execução da camada da final do aterro em rocha (camada intermediária e/ou última camada) com emprego de material britado na obra ou adquirido comercialmente, resta indispensável a realização da análise quanto a viabilidade econômica/técnica/ambiental de ser adotada tal solução.
Nesse passo, se mostra oportuno realizar breve exame dos custos envolvidos na execução do aterro em rocha a fim de compreender as premissas que levariam a escolha do uso do material rochoso do corte no aterro em prejuízo de outra solução. 
Numa simples comparação do preço unitário da execução de aterro em solo (2 S 01 511 00  - Compactação de aterros a 100% proctor normal) , R$ 3,53/m³ (9/2007) ,  com o serviço 2 S 01 512 02 - Compactação de camada final de aterro de rocha, R$ 74,16/m³ (9/2007) , ou com o serviço 2 S 01 512 52 - Compactação camada final de aterro de rocha BC, R$ 112,88 (9/2007) , pode-se constatar que o custo de execução de aterro em rocha, mesmo que o material seja brita produzida e não comercial, é bem superior ao custo de execução do aterro em solo. 
Quanto a essa diferença de preço, cabe registrar a representatividade dos custos dos insumos indicados nas composições do serviço compactação de camada final de aterro em rocha em relação ao custo total do serviço. 
Na CPU 2 S 01 512 52 o custo de aquisição da brita comercial é quase 90% do custo unitário direto total do serviço, sem ainda considerar o custo de transporte da brita comercial desde o ponto de aquisição até à obra. Tendo em vista essa elevada representatividade do custo de aquisição comercial da brita no serviço, a indicação do aterro em rocha com emprego de brita comercial em detrimento do aterro em solo só seria recomendável economicamente se o custo de obtenção do solo (escavação, carga e transporte) fosse superior ao custo comercial da brita, incluindo o transporte. Seguramente a aquisição de brita comercial é superior ao custo de obtenção do solo nas redondezas das obras para a execução do aterro. Assim, o aterro em rocha com emprego de brita comercial, em princípio, não se mostra viável economicamente na grande maioria dos casos. 
O mesmo raciocínio vale para o caso de emprego de brita produzida, ou seja, a indicação do aterro em rocha com emprego de brita produzida em detrimento do aterro em solo, em princípio, só seria recomendável economicamente se o custo de obtenção do solo (escavação, carga e transporte) fosse superior ao custo da brita produzida na obra, incluindo o transporte.
O emprego do aterro em rocha também se mostra uma excepcionalidade do ponto de vista técnico. A especificação de serviço DNIT 108/2009-ES - Terraplenagem - Aterros - deixa claro que os aterros em rocha só devem ser projetados em casos excepcionais, onde ocorrer falta de materiais de 1ª e/ou 2ª categorias e existir quantidade abundante de material rochoso. 
'Em regiões onde houver ocorrência de materiais rochosos e na falta de materiais de 1ª e/ou 2ª categoria admite-se, desde que devidamente especificado no projeto de engenharia, o emprego destes materiais de 3ª categoria (rochas) , atendidas as condições prescritas no projeto de engenharia e o disposto na subseção 5.3 - Execução.' (grifo nosso) 
Assim, para se prever a execução de aterros em rocha se faz necessário, previamente, restar demonstrada a falta de material de 1ª e/ou 2ª categoria. Tal pressuposto esclarece, de maneira inequívoca, a preferência técnica pela adoção dos aterros em solo, se comparados com aterros em rocha.
Com o propósito de avaliar eventual mudança no novo sistema de custo de obras rodoviárias do DNIT, novo SICRO, no que concerne aos serviços de aterro de camada final em rocha, buscaram-se composições prescritas nesse novo sistema para a execução de aterro em rocha, quais sejam:
	5502987 - Aterro com material de 3ª categoria utilizando material comercial;
	5502983 - Aterro com material de 3ª categoria utilizando material produzido
	5502822 - Compactação de camada final de aterro de rocha - rachão e brita produzidos
A CPU 5502987 - Aterro com material de 3ª categoria utilizando material comercial - designa o uso de pedra de mão comercial. Já os serviços 'Aterro com material de 3ª categoria utilizando material produzido' e 'Compactação de camada final de aterro de rocha - rachão e brita produzidos' indicam o uso de pedra rachão ou pedra de mão produzida ou, ainda brita produzida em central de britagem de 80 m³/h, os quais são insumos processados em central de britagem a partir do material rochoso. A relevância desses insumos na CPU 5502983 é pouco mais de 80% e na CPU 5502822 é 94%.  
Igualmente ao Sicro 2, no novo Sicro a elevada representatividade do custo da aquisição do material britado ou mesmo da produção desse material britado na obra, no geral, tende a inviabilizar o proveito do material rochoso do corte como material de aterro, em razão de provável inviabilidade econômica.  
Isto é, o novo Sicro não trouxe modificações significativas para as composições de serviço de aterro em rocha, já que propõe ou o uso de material pétreo com processamento em central de britagem ou o uso de material comercial. Não há, por exemplo, nova composição contemplando metodologia de fragmentação do material rochoso sem que esse material seja processado em central de britagem.
Cumpre destacar que, segundo a Setrans/PI (peça 54, p. 1) , o contrato tinha sido paralisado e sem medições realizadas do referido serviço.
Do exposto, para as obras de implantação da BR-235/PI - km 0,0 - km 150,70, realizadas sob o abrigo do Convênio Siafi 662189/2008, cabe determinar que o DNIT, com o auxílio da Setrans/PI, caso o contrato seja retomado, apresente a esta Corte de Contas estudo por meio do qual demonstre:
d) a indispensabilidade técnica/economica/ambiental de se executar aterros em rocha nas obras em comento;
e) os quantitativos do serviço de aterro em rocha separados em 'corpo de aterro em rocha', 'camada  intermediária de aterro em rocha' e 'última camada de aterro em rocha';
f) a indispensabilidade de se utilizar material britado (pedra rachão e/ou brita) , seja produzido na obra ou adquirido comercialmente, em razão da possível inviabilidade técnica de se obter o material necessário à realização das camadas intermediárias e da última camada do aterro em rocha a partir da fragmentação do material rochoso, durante os sucessivos processos de  espalhamento e compactação desse material;
g) a composição de preço unitário do item 'camada intermediária de aterro em rocha' com o emprego de material britado (comercial ou produzido na obra) , no caso do emprego dessa opção técnica;
h) a composição de preço unitário do item 'última camada de aterro em rocha' com o emprego de material britado (comercial ou produzido na obra) , no caso do emprego dessa opção técnica;
i) as composições de preço unitário dos itens 'base do aterro em rocha', 'camada intermediária de aterro em rocha' e 'última camada do aterro em rocha' sem o emprego de material britado, no caso da viabilidade dessa opção técnica;
Ainda com relação às as obras de implantação da BR-235/PI - km 0,0 - km 150,70, também cabe determinar que: 
j) o DNIT apresente o possível termo de repactuação do Convênio Siafi 662189/2008, formalizado em virtude das alterações promovidas na planilha de serviços dessa avença, em razão das modificações nos quantitivos e nos preços unitários dos serviços relativos a execução de aterros em rocha;
k) a Setrans/PI apresente o possível termo de repactuação do Contrato 27/2009, firmado entre aquela secretaria estadual e o Consórcio Sucesso/Getel, formalizado em virtude das alterações promovidas na planilha contratual, em razão das modificações nos quantitivos e nos preços unitários dos serviços relativos a execução de aterros em rocha.
Considerando as fragilidades verificadas nas CPU do Novo Sicro, cabe dar ciência ao DNIT de que as composições desse sistema de custos utilizadas para remunerar a execução de aterros em rocha estão em discordância com o disposto no o Manual de Implantação Básica - DNIT/IPR/2010, por não considerar a possibilidade de utilização de material pétreo proveniente da fragmentação do material rochoso sem que esse material seja processado em central de britagem, implicando na possível elaboração de orçamentos com sobrepreço nesses itens, o que contraria o disposto no art. 6º, inciso IX, art. 7º, §4º e art.12, inciso III, da Lei 8666/1993.
Por fim, também cabe dar ciência ao DNIT que a adoção de aterros em rocha em projetos rodoviários, sem que essa opção esteja devidamente embasada em estudo de viabilidade técnica/econômica/ambiental quanto à definição do melhor destino do material rochoso proveniente de cortes, configura-se em irregularidade grave, estando em discordância com o disposto na Lei 8666/1993, art. 6º, incisos X e IX, alínea 'f', e art.12, inciso III.
II - Achado 3.2 - Duplicidade na contratação/licitação de serviços 
II.1. Resumo da situação encontrada
Verificou-se indício de contratação em duplicidade dos serviços de supervisão das obras de implantação e pavimentação da BR-235/PI, km 0,00 - km 150,70. O Contrato 18-00288/2011 firmado entre do DNIT e a empresa JBR Engenharia Ltda tem por objeto a supervisão e controle das obras de implantação da BR-235/PI, km 0,00 - km 150,70. Não obstante a existência e vigência desse contrato, identificou-se que a Setrans/PI firmou com a empresa ATP Engenharia Ltda. um segundo contrato (Contrato 24/2013 - Setrans/PI) também para a supervisão das mesmas obras, o qual está sendo remunerado com recursos do Convênio UT-18.00003/2007.
À época da Fiscalização 383/2015 e de acordo com dados constantes em documentação encaminhada pela Setrans/PI (peça 34) , o Contrato 24/2013 - Setrans/PI tem o valor inicial de R$ 5.752.729,59 (5/2012) , dos quais já haviam sido medidos R$ 1.792.286,38, sendo R$ 1.662.914,02 do principal e R$ 129.286,38 a título de reajustamento. 
Além de restar comprovada a duplicidade na contratação dos serviços de supervisão das obras, também pesa o fato de o próprio convênio (peça 20) , em sua Cláusula Quarta, estabelecer que a supervisão das obras seria contratada pelo próprio DNIT. 
II.2. Manifestação dos auditados
II.2.1. Resposta do DNIT:
No Ofício 824/2016/DG/DNIT, de 8/6/2016 (peça 56) o Dnit apresenta informações acerca das medidas adotadas pela Superintendência Regional no Estado do Piauí e pela Secretaria de Transportes do Estado do Piauí, com vistas a restituir à conta do convênio os valores utilizados indevidamente para pagamento dos serviços de supervisão da obra, acrescida das devidas atualizações.
No Memorando 283/2016-CE/SR/DNIT/PI, de 7/6/2016, a SR-DNIT/PI informa que ao analisar as 1ª e 2ª prestações de contas do Convênio UT-18.00003/2007 verificou pagamentos indevidos com recursos do convênio, a título de remuneração de serviços relacionados à supervisão das obras, inclusive para empresa não apontada no Relatório de Fiscalização 383/2015. A SR-DNIT/PI identificou pagamentos indevidos direcionados às empresas Alta Engenharia de Infraestrutura Ltda. e ATP Engenharia Ltda.
A SR-DNIT/PI apurou a ocorrência de pagamentos indevidos no valor total de R$ 2.198.955,32 e requereu à Setrans/PI a devolução desse montante acrescido de correção monetária e juros de mora. 
O DNIT também apresenta o Ofício 193/2017/DG/DNIT, de 9/2/2017 (peça 59) , no qual encaminha cópia do Memorando 52/2016-CE/SR/DNIT-PI, de 6/2/2017, por meio do qual a SR/DNIT-PI informa que o Governo do Estado do Piauí devolveu à conta do convênio o montante de R$ 2.741.254,72 (dois milhões, setecentos e quarenta e um mil, duzentos e cinquenta e quatro reais e setenta dois centavos) , apresentando e Comprovante de Transferência de Conta Corrente de 18/11/2016.
II.2.2. Resposta da Secretaria Estadual de Transportes do Piauí:
A Secretaria Estadual informa, por meio do Oficio 388/2016 - GS (peça 54, p. 1-3) , de 1/6/2016, que havia sido comunicada pelo DNIT a respeito da ocorrência dos pagamentos indevidos e que, à época, estaria adotando providências para sanear a irregularidade.
Análise:
O DNIT apresenta o Oficio 283/2016 (peça 56, p. 2-3) , de 7/6/2016, no qual relata a análise empreendida pela unidade técnica contábil das 1ª e 2ª prestações de contas do Convênio UT-18.00003/2007, bem como o Parecer 01/2016 DNIT-PI/PGF/AGU, da Procuradoria Federal Especializada - DNIT/PI (peça 56, p. 21/25) . Conforme esses documentos, resta confirmada a ocorrência da irregularidade apontada e a adoção de providências por parte do DNIT e Setrans/PI para saneá-la.   
Com a apresentação dos comprovantes da devolução dos recursos ao Convênio UT-18.00003/2007, no valor de R$ 2.741.254,72 (peça 59, p. 7) , a irregularidade apontada de duplicidade de pagamento pode ser considerada sanada. 
CONCLUSÃO
Neste trabalho, analisaram-se as respostas às oitivas direcionadas ao DNIT, a Setrans/PI e ao Consórcio Sucesso/Getel, em razão de indícios de irregularidades apurados na Fiscalização 384/2015 (Fiscobras 2016) , cujo objeto contempla as obras de construção da BR-235/PI - km 0,00 - km 150,70. 
Os principais achados da Fiscalização 384/2015 (peça 36) foram:
Achado III.1. Sobrepreço decorrente de quantitativo inadequado;
Achado III.2. Duplicidade na contratação/Licitação de serviços. 
O Achado III.1 trata de indícios de sobrepreço no valor de R$ 4.114.037,34  (9/2007) , decorrente de superestimativa do quantitativo no serviço de 'Compactação de camada final de aterro em rocha' na planilha do Contrato 27/2009-Setrans/PI (Convênio UT-18.00003/2007 - Siafi 662189/2008) em virtude do emprego de apenas esse item de serviço para remunerar a execução de todo o aterro em rocha da obra independentemente da altura desses aterros. (Exame Técnico - item I) 
Quanto a essa irregularidade, confirmou-se a necessidade de se utilizar três tipos de composição de preço unitário para remunerar a execução de aterros em rocha:
l) uma para remunerar a execução da base do aterro (abaixo da camada intermediária) ;
m) uma para remunerar as camadas intermediárias do aterro (até 1,70 m abaixo da última camada) ; e 
n) uma para remunerar a última camada do aterro (últimos 0,30 m) .
Concluiu-se, também, que se deve utilizar como regra, inclusive neste caso concreto, o emprego de material pétreo fragmentado durante o processo executivo do aterro em rocha, admitindo-se, no máximo, a utilização de equipamento/mão de obra para promover, por meio de marroagem ou outro método, a redução de pedras de maiores dimensão não fragmentadas durante a execução do serviço. 
Com isso, o emprego de material pétreo britado na obra ou adquirido comercialmente deve ser restrito a casos excepcionais, nos quais restar devidamente demonstrada a inviabilidade técnica da fragmentação do material pétreo durante o processo executivo do aterro em rocha.
Ademais, restou claro que os aterros em rocha só devem ser projetados em casos excepcionais, onde ocorrer falta de materiais de 1ª e/ou 2ª categorias e existir quantidade abundante de material rochoso. 
Diante das excepcionalidades inerentes ao serviço de aterro em rocha, demonstrou-se ser imprescindível avaliar a viabilidade técnica/econômica/ambiental da eventual utilização do material rochoso proveniente de cortes para construção de aterros, em detrimento de outras soluções, por exemplo, o emprego desse material de corte em outra etapa da obra ou mesmo o seu descarte em bota fora. Tal demanda se mostra indispensável inclusive neste caso concreto.
Verificou-se, ainda, que o Novo Sicro não trouxe modificações significativas para as composições de serviço referentes à execução de aterro em rocha, já que propõe, exclusivamente, o uso de material pétreo com processamento em central de britagem ou o uso de material comercial. Não há, por exemplo, nova composição contemplando metodologia de fragmentação do material rochoso sem que esse material seja processado em central de britagem.
Em relação ao Achado III.2, os elementos apresentados pelos auditados demonstraram que foram adotadas providências para elidir as irregularidades apontadas. Vale salientar que a correção dessas irregularidades culminou na devolução de R$ 2.741.254,72 para a conta específica do Convênio UT-18.00003/2007 - Siafi 662189/2008. (Exame Técnico - item II) 
PROPOSTA DE ENCAMINHAMENTO
Diante do exposto, submetem-se os autos à consideração superior propondo:
o) Determinar, caso o Contrato 27/2009-Setrans/PI seja retomado, com base no art. 45 da Lei 8.443/1992 c/c o art. 251, caput, do Regimento Interno do Tribunal, que o Departamento Nacional de Infraestrutura de Transportes - DNIT, apresente, no prazo de 90 (noventa) dias, a esta Corte de Contas estudo referente às obras de implantação da BR-235/PI - km 0,0 - km 150,70, realizadas sob o abrigo do Convênio Siafi 662189/2008, por meio do qual demonstre:
a.1) a indispensabilidade técnica/econômica/ambiental de se executar aterros em rocha nas obras em comento;
a.2) os quantitativos do serviço de aterro em rocha separados em 'base do aterro em rocha', 'camada intermediária do aterro em rocha' e 'última camada do aterro em rocha';
a.3) a indispensabilidade de se utilizar material britado, seja produzido na obra ou adquirido comercialmente, em razão da possível inviabilidade técnica de se obter o material necessário à realização da camada final do aterro em rocha (camada intermediária e última camada) a partir da fragmentação do material rochoso, durante os sucessivos processos de  espalhamento e compactação desse material;
a.4) as composições de preço unitário dos serviços 'base do aterro em rocha', 'camada intermediária do aterro em rocha' e 'última camada do aterro em rocha' sem o emprego de material britado (produzido na obra ou adquirido comercialmente) , no caso da viabilidade dessa opção técnica;
a.5)  as composições de preço unitário dos serviços 'camada intermediária do aterro em rocha' e 'última camada do aterro em rocha' com o emprego de material britado na obra e/ou material de origem comercial, no caso da inviabilidade técnica da fragmentação do material pétreo durante o processo executivo do aterro em rocha;
b) ainda com relação às as obras de implantação da BR-235/PI - km 0,0 - km 150,70, com base no art. 45 da Lei 8.443/1992 c/c o art. 251, caput, do Regimento Interno do Tribunal, determinar, caso o Contrato 27/2009-Setrans/PI seja retomado, que: 
b.1) o Departamento Nacional de Infraestrutura de Transportes - DNIT apresente, no prazo de 90 (noventa) dias, o possível termo de repactuação do Convênio Siafi 662189/2008, formalizado em virtude das alterações promovidas na planilha de serviços dessa avença, em razão das modificações nos quantitativos e nos preços unitários dos serviços relativos a execução de aterros em rocha;
b.2) a Setrans/PI apresente o possível termo de repactuação do Contrato 27/2009, firmado entre aquela secretaria estadual e o Consórcio Sucesso/Getel, formalizado em virtude das alterações promovidas na planilha contratual, em razão das modificações nos quantitativos e nos preços unitários dos serviços relativos a execução de aterros em rocha;
c) dar ciência ao Departamento Nacional de Infraestrutura de Transportes - DNIT que:
c.1) a adoção de aterros em rocha em projetos rodoviários, sem que essa opção esteja devidamente embasada em estudo de viabilidade técnica/econômica/ambiental quanto à definição do melhor destino do material rochoso proveniente de cortes, configura-se em irregularidade grave, estando em discordância com o disposto na Lei 8666/1993, art. 6º, incisos X e IX, alínea 'f' e art.12, inciso III;
c.2) as composições do Novo Sicro utilizadas para remunerar a execução de aterros em rocha estão em discordância com o disposto no o Manual de Implantação Básica - DNIT/IPR/2010, por não considerar a possibilidade de utilização de material pétreo proveniente da fragmentação do material rochoso sem que esse material seja processado em central de britagem, implicando na possível elaboração de orçamentos com sobrepreço nesses itens, o que contraria o disposto no art. 6º, inciso IX, art. 7º, §4º e art.12, inciso III, da Lei 8666/1993;
d) encaminhar ao Departamento Nacional de Infraestrutura de Transportes - DNIT, às empresas componentes do Consórcio Sucesso/Getel, as empresas ATP Engenharia Ltda. e JBR Engenharia Ltda. e à Secretaria de Transportes do Estado do Piauí cópia do Acórdão que vier a ser proferido, informando que o relatório e o voto que fundamentam a deliberação encaminhada podem ser acessados por meio do endereço eletrônico www.tcu.gov.br/acordaos e que, caso seja do interesse deles, o Tribunal pode encaminhar-lhes cópia desses documentos sem quaisquer custos;
e) arquivar o presente processo, com fundamento no art. 169, inciso V, do Regimento Interno do TCU."
É o Relatório.

Adriana Martins Ribeiro Costa (527.448.763-72) e Tulio Marcelo da Costa Bezerra (806.708.064-04).

Não atuou.

AUDITORIA. FISCOBRAS/2016. IMPLANTAÇÃO DE OBRA RODOVIÁRIA. SOBREPREÇO DECORRENTE DE QUANTITATIVO INADEQUADO. DUPLICIDADE NA CONTRATAÇÃO/LICITAÇÃO DE SERVIÇOS. REALIZAÇÃO DE OITIVAS. ARGUMENTOS APRESENTADOS CONSIDERADOS SUFICIENTES PARA ELIDIR AS IRREGULARIDADES INICIALMENTE APONTADAS. DETERMINAÇÕES E CIÊNCIA.

RELATÓRIO DE AUDITORIA (RA)

Secretaria de Fiscalização de Infraestrutura Rodoviária e de Aviação Civil -SeinfraRodoviaAviação.

Cuidam os autos de auditoria realizada pela Secretaria de Fiscalização de Infraestrutura Rodoviária - SeinfraRodovias,  no período compreendido entre 08/09/2015 e 17/11/2015, no âmbito do Fiscobras 2016, na execução do Convênio UT-18-00003/2007-00 (Siafi 662189/2008) , celebrado entre o Departamento Nacional e Infraestrutura de Transportes - Dnit e a Secretaria de Transportes do Estado do Piauí - Setrans/PI , para a construção da BR 235/PI, segmento do km 0,0 ao km 150. 
2.	No âmbito do ajuste em tela, foram pactuados três contratos: 
	2.1. Contrato 27/2009, firmado entre a Setrans/PI e o Consórcio Sucesso/Getel: implantação e pavimentação da Rodovia BR-235/PI, Trecho Divisa Bahia/Piauí - Divisa Piauí/Maranhão (Alto Parnaíba) , Subtrecho: Divisa Bahia/Piauí - Entr. BR-135 (A) (Bom Jesus) , Segmento km 0,00 - Km 150,70; 
	2.2. Contrato 288/2011, celebrado entre o Dnit e a empresa JBR Engenharia Ltda.: serviços de supervisão e controle das obras de implantação e pavimentação da BR-235/PI, entre o km 0,00 e o km 150,70; e 
	2.3. Contrato 24/2013, firmado entre a Setrans/PI e a empresa ATP Engenharia Ltda.: serviços de supervisão das obras de implantação da Rodovia BR-235/PI - Trecho Divisa BA/PI a BR-135/PI (Bom Jesus) , com extensão de 150,7 km.
II
3.	Os trabalhos fiscalizatórios foram realizados em conformidade com as Normas de Auditoria do Tribunal de Contas da União e com observância aos Padrões de Auditoria de Conformidade estabelecidos pelo TCU. 
4.	Em resumo, a equipe de auditoria constatou os seguintes achados (peça 36, p. 9-15) : sobrepreço decorrente de superestimativa de quantitativos (Achado III.1) e duplicidade na contratação/licitação de serviços de supervisão (Achado III.2) .
5.	Para a realização desta auditoria, a equipe formulou as seguintes questões, a fim de avaliar em que medida os recursos estavam sendo aplicados de acordo com a legislação pertinente:
a)	a previsão orçamentária para a execução da obra é adequada?
b)	há projeto básico/executivo adequado para a licitação/execução da obra?
c)	os quantitativos definidos no orçamento da obra são condizentes com os quantitativos apresentados no projeto básico/executivo?
d)	os preços dos serviços definidos no orçamento da obra são compatíveis com os valores de mercado?
e)	a administração está tomando providências com vistas a regularizar a situação da obra? 
f)	a formalização e a execução do convênio (ou outros instrumentos congêneres) foram adequadas?
6.	Em observância ao princípio do contraditório e da ampla defesa e diante dos indícios de irregularidades na execução da obra, foram realizadas as oitivas do Departamento Nacional de Infraestrutura de Transportes (Dnit) , nas pessoas do Coordenador - Geral de Custos de Infraestrutura - CGCIT, do Superintendente Regional do Estado do Piauí/DNIT e do Coordenador de Obras Delegadas, com vistas a se manifestarem acerca dos seguintes indícios de irregularidade (peças 39-46) :
a) ausência no Sicro-2 de composição de custo unitário específica para remunerar a execução das camadas intermediárias de aterro em rocha, localizadas entre a camada final (últimos 30 cm) e a base do aterro (abaixo dos últimos 2,0 m) ; 
b) sobrepreço de aproximadamente R$ 4.114.037,34 (9/2007) no Contrato 27/2009 (Convênio 662189/2008) , decorrente de superestimativa de quantitativo no serviço de "Compactação de camada final de aterro em rocha", em virtude do emprego de apenas esse item de serviço para remunerar a execução de todo o aterro em rocha da obra, independentemente da altura de cada camada de aterro; e
c) indícios de contratação em duplicidade dos serviços de supervisão das obras de implantação e pavimentação da rodovia BR-235/PI no segmento entre o km 0,00 e o km 150,70 (Contrato 18-00288/2011/DNIT e Contrato 24/2013-Setrans/PI) . 
7.	Além das oitivas elencadas acima, foi realizada a oitiva (peças 46 e 47) da empresa líder do Consórcio Sucesso/Getel, a Construtora Sucesso S.A., para que se pronunciasse quanto ao sobrepreço de aproximadamente R$ 4.114.037,34 (9/2007) no Contrato 27/2009 (Convênio 662189/2008) , decorrente de superestimativa de quantitativo no serviço de "Compactação de camada final de aterro em rocha" em virtude do emprego de apenas esse item de serviço para remunerar a execução de todo o aterro em rocha da obra, independentemente da altura de cada camada de aterro. 
8.	As manifestações trazidas pelos responsáveis citados nos itens 6 e 7 retro foram avaliadas pela SeinfraRodoviaAviação, no excerto da instrução constante da peça 60, na qual concluiu pela persistência do sobrepreço decorrente de quantitativo inadequado (Achado III.1) e pela exclusão da irregularidade concernente à contratação em duplicidade dos serviços de supervisão das obras (Achado III.2) , em razão de terem sido adotadas providências para elidi-la, com consequente devolução de R$ 2.741.254,72 para a conta específica do Convênio UT-18.00003/2007.
9.	Cumpre destacar que a obra está paralisada (peça 54, p. 1) , de modo que ainda não foi executada nenhuma parcela do serviço ora questionado, sendo que o percentual executado do cronograma físico-financeiro foi de apenas 1,39%.
10.	Com base nas análises das manifestações às oitivas, aquela Unidade Especializada apresentou, em resumo, como proposta de encaminhamento determinações ao Dnit e à Setrans/PI, para que, em caso de o Contrato 27/2009-Setrans/PI ser retomado, após realizar os estudos necessários, ajuste as composições de preços unitários citadas nos itens 6 a 7 retro, efetuando as devidas correções a fim de expungir o sobrepreço verificado.
III
11.	Manifesto-me, desde já, de acordo com a proposta da unidade técnica e adoto suas análises, transcritas no relatório precedente, como minhas razões de decidir, sem prejuízo de tecer comentários sobre os aspectos principais das manifestações dos agentes no que se refere ao sobrepreço decorrente de quantitativo inadequado, Achado III.1. 
12.	O aludido Achado trata de indícios de sobrepreço, no valor de R$ 4.114.037,34  (9/2007) , decorrente de superestimativa do quantitativo no serviço de "Compactação de camada final de aterro em rocha" na planilha do Contrato 27/2009-Setrans/PI, em razão do emprego de apenas esse item de serviço para remunerar a execução de todo o aterro em rocha da obra, independentemente da altura das camadas desses aterros, em dissonância com o disposto nos arts. 6º, inciso IX, 7º, §4º, e 12 da Lei 8.666/1993, bem como o explicitado nas especificações de serviço DNIT 282/97 - ES - Terraplenagem - Aterros - Especificação de Serviço, DNIT 108/2009 - Terraplenagem - Aterros, DERT-ES-T 07/00 - Aterros de rocha, e no Manual de Implantação Básica - IPR-742/2010, Item 6.4.4.5 - Execução de aterros com materiais rochosos.
13.	Em sua manifestação, a Superintendência Regional do Dnit no Estado do Piauí (peça 49) , se dispôs a utilizar dois serviços (2 S 01 512 01 e 2 S 01 512 02) para execução dos aterros, fazendo uso de materiais rochosos provenientes da execução da terraplanagem - para os últimos 2 metros. Ou, ainda, adotar nova composição de preço unitário a ser elaborada pela CGCIT/DNIT, em possível revisão de projeto.  
14.	A Coordenação-Geral de Custos de Infraestrutura de Transportes/Dnit entende que a execução de aterro em rocha pode ser dividida em duas parcelas: corpo de aterro em rocha, para alturas de aterro superiores a 2,00 m, e camada final de aterro em rocha, para os últimos 2,00 m do aterro. Ademais, a Coordenação-Geral considera, ainda, que o entendimento a respeito dos critérios de medição envolvidos na execução do serviço de aterro em rocha não é pacífico, e solicita à Diretoria Executiva - Direx/Dnit que requeira junto à Diretoria de Planejamento e Pesquisa - Dpp/Dnit, em conjunto ao Instituto de Pesquisas Rodoviárias - IPR/Dnit, um posicionamento conclusivo, com interpretação objetiva dos normativos e manuais que tratam do tema em questão (peça 51) .
15.	Já o Instituto de Pesquisas Rodoviárias compreende que as duas Composições de Preços Unitários (CPUs) (2 S 01 512 01 e 2 S 01 512 02) são adequadas para a execução de aterros com utilização de materiais rochosos, da seguinte forma, a primeira CPU para a execução do corpo de aterro, segmento além dos 2,00 m, e a segunda CPU para camada final, os últimos 2,00 m, necessitando apenas que os últimos 0,30 m possuam composição granulométrica diferenciada, de forma a garantir a uniformidade da superfície (peça 57) . 
16.	Com base nessa avaliação, o IPR conclui que não é necessária a criação de uma composição de custos específica para remunerar a execução das camadas intermediárias de aterro em rocha, mas reconhece a necessidade de melhorias nos normativos e manuais que tratam especificamente dos aterros com materiais rochosos, tendo em vista que os conceitos de corpo de aterro e camada final de aterro são colocados de forma equivocada e contrariam as definições desses mesmos elementos, para aterros com materiais de 1ª e 2ª categoria.
17.	A Setrans/PI, em sua manifestação, não apresenta argumento em relação a essa irregularidade, explicando que apenas recebeu o projeto elaborado e aprovado pelo Dnit, sem promover alterações (peça 54) . 
18.	Por fim, o consórcio construtor, Consórcio Sucesso/Getel, entende que "é cabível alteração do projeto para sanear a eventual falha, ainda mais considerando o baixo percentual de execução da obra, 1,39%, e o fato de ainda não ter sido executada nenhuma parcela do serviço questionado." (peça 55) .
19.	Diante das manifestações analisadas e considerando que o sobrepreço é proveniente do fato de a planilha do Contrato 27/2009 prever a totalidade do quantitativo de aterro em rocha como sendo remunerada por meio da composição de custo unitário - CPU 2 S 01 512 02, referente ao serviço de "compactação de camada final de aterro em rocha", independentemente da altura dos aterros, a equipe de fiscalização aponta como adequada a subdivisão do serviço de aterro em três etapas, considerando três CPUs para remunerar o serviço em questão: uma para a "base do aterro"; uma para "camada intermediária"; e outra para a "última camada".
20.	Esse entendimento é extraído dos próprios normativos colacionados, que estabelecem pressupostos de modo a garantir que a superfície do aterro em rocha apresente uniformidade para a execução da etapa subsequente, o que indica o emprego de um processo de execução diferente para os últimos 0,30 m ("última camada") , conforme trecho extraído da instrução (peça 60, p. 9) :
"53.	Tomando-se por base o fato de que, diferentemente das camadas intermediárias, a última camada deve apresentar superfície uniforme, demandando o emprego de material com granulometria específica (material semelhante a brita) e, por certo, a adoção de técnica executiva diferenciada, não resta dúvida que se faz necessária a elaboração de uma composição de preço específica para remunerar essa tarefa."
21.	A equipe entende, ainda, que não se mostra imprescindível a utilização de material britado na obra, ou adquirido comercialmente, para a execução da camada final de aterro em rocha, incluindo-se a última camada.
22.	Pondera-se que, como regra e conforme extraído do Manual de Implantação Básica - IPR 742/2010, deve-se utilizar para remunerar a execução da camada final de aterro em rocha (camada intermediária e última camada) composições de preços unitários que não prevejam o emprego de material britado, admitindo-se, no máximo, o emprego de equipamento/mão-de-obra para promover, por meio de marroagem ou outro método, a redução de pedras de maiores dimensões, não fragmentadas durante a execução do serviço.  
23.	É importante destacar que, na CPU 2 S 01 512 52, o custo de aquisição da brita comercial é quase 90% do custo unitário direto total do serviço, percentual elevado e representativo. Assim, a indicação do aterro em rocha com emprego de brita comercial em detrimento do aterro em solo só seria recomendável economicamente se o custo de obtenção do solo (escavação, carga e transporte) fosse superior ao custo comercial da brita, incluindo o transporte. Dessa forma, a equipe explica que o aterro em rocha com emprego de brita comercial, em princípio, não se mostra viável economicamente na grande maioria dos casos. 
24.	No caso concreto, a unidade especializada entende como indispensável a análise quanto à viabilidade econômica/técnica/ambiental de ser adotada a execução da camada da final do aterro em rocha (camada intermediária e/ou última camada) com emprego de material britado na obra ou adquirido comercialmente, o que é uma excepcionalidade, na visão da equipe. Dessa forma, para se prever a execução de aterros em rocha se faz necessário, previamente, restar demonstrada a falta de material de 1ª e/ou 2ª categoria.
25.	Ante a ausência de modificações significativas nas composições de serviço de aterro em rocha, não existe uma nova estrutura de custos unitários que contemple a metodologia de fragmentação do material rochoso sem que esse material seja processado em central de britagem. Ademais, os responsáveis, em suas manifestações, expuseram a necessidade de serem efetuadas melhorias nos normativos relacionados a esse serviço. 
26.	Considero, portanto, pertinente a determinação proposta pela unidade técnica ao Dnit para que, com o auxílio da Setrans/PI, e, em caso de o contrato ser retomado, apresente a esta Corte de Contas estudo sobre as particularidades expostas nos itens 19 a 24 retro. 
27.	Da mesma forma, entendo cabível a determinação ao Dnit e à Setrans/PI no sentido de promover a repactuação da avença (Contrato 27/2009) , em vista das alterações a serem promovidas na planilha de serviços, por conta das modificações nos quantitativos e nos custos unitários dos serviços relativos à execução de aterros em rocha.
28.	Esse entendimento encontra baliza na jurisprudência desta Corte de Contas, conforme se depreende do Acórdão 1220/2013-TCU-Plenário, transcritos abaixo:
Excerto do voto do Acórdão 1220/2013-TCU-Plenário (Min. Walton Alencar Rodrigues) 
" (...) é inarredável a obrigatoriedade de a Administração repactuar os contratos que se revelam excessivamente onerosos aos cofres públicos federais, uma vez que se originam de orçamento base com graves inconsistências, não estando a repactuação vinculada às hipóteses do artigo 65 da Lei 8.666/1993, mas à exigência primeira dos princípios da legalidade, quanto à correta parametrização dos custos pelo contratante, da eficiência e da economicidade.".
29.	A unidade técnica expõe ainda as fragilidades verificadas nas CPU do Novo Sicro, referentes às composições desse sistema de custos utilizadas para remunerar a execução de aterros em rocha. Afirma-se que essas composições estão em dissonância com o disposto no Manual de Implantação Básica - DNIT/IPR/2010, visto que não é considerada a possibilidade de utilização de material pétreo proveniente da fragmentação do material rochoso sem que esse material seja processado em central de britagem. Tal fato pode implicar a elaboração de orçamentos com sobrepreço nesses itens, o que contraria o disposto nos arts. 6º, inciso IX, 7º, §4º, e 12, inciso III, todos da Lei 8.666/1993. Diante disso, sugere-se, de forma pertinente, dar ciência ao Dnit sobre tal fato.
30.	Por fim, mostra-se apropriado dar ciência ao Dnit quanto à necessidade de a adoção de aterros em rocha nos projetos rodoviários estar embasada em estudo de viabilidade técnica/econômica/ambiental, de forma a se definir o melhor destino do material rochoso proveniente de cortes. A ausência do devido embasamento configura irregularidade grave, estando em discordância com o disposto na Lei 8.666/1993, arts. 6º, incisos X e IX, alínea f, e 12, inciso III.
31.	Ante o exposto, posiciono-me em concordância com a equipe pela persistência na impropriedade, em razão de os argumentos apresentados não terem sido capazes de refutar os achados de auditoria.
32.	Cabe encaminhar cópia do Acórdão a ser proferido ao Departamento Nacional de Infraestrutura de Transportes - Dnit, às empresas componentes do Consórcio Sucesso/Getel, Construtora Sucesso S.A. e Construtora Getel Ltda., às empresas ATP Engenharia Ltda e JBR Engenharia Ltda e à Secretaria de Transporte do Estado do Piauí - Setrans/PI.
33.	Ressalto, outrossim, que devem ser retificados os erros nos CNPJs, referentes ao Consórcio Sucesso/Getel e à empresa ATP Engenharia Ltda., verificados no Rol de Interessados que compõe a instrução da unidade técnica (peça 60) , de modo que, onde se lê "Consórcio Sucesso/Getel (CNPJ 08.809.355/0001-38) ", leia-se "Consórcio Sucesso/Getel, constituído pelas empresas Construtora Sucesso S.A. (09.588.906/0001-43) e Construtora Getel Ltda. (06.535.819/0001-30) ", e onde se lê "ATP Engenharia Ltda (CNPJ 08.809.355/0001-38) ", leia-se "ATP Engenharia Ltda. (13.132.852/0001-84) ".
	Ante o exposto, manifesto-me por que seja adotada a deliberação que ora submeto a este Plenário.
T.C.U., Sala das Sessões, em 08 de julho de 2020.
MARCOS BEMQUERER COSTA
Relator